臺灣臺北地方法院刑事判決　　　　　　　　　　　　九十二年度易字第一四００號
　　公　訴　人　臺灣臺北地方法院檢察署檢察官
　　被　　　告　乙○○
　　選任辯護人　王金三律師
右列被告因業務侵占等案件，經檢察官提起公訴（九十一年度偵續字第二八六號），
本院判決如左：
    主  文
乙○○意圖為第三人不法之所有，以詐術使人將本人之物交付，處有期徒刑參年。
    事  實
一、乙○○曾於民國八十五年間因犯詐欺罪經台灣高等法院於八十七年三月二十六日
    以八十六年度上易字第六０二一號判決判處有期徒刑一年，緩刑三年確定，仍不
    悔改，又於擔任鉅業國際股份有限公司（下稱鉅業公司）之實際業務負責人期間
    ；於八十九年六月七日代表鉅業公司與三興建設股份有限公司（下稱三興公司）
    之代表人丁○○簽訂房屋土地預定買賣契約書，約定鉅業公司以新台幣（下同）
    六千四百萬元向三興公司購買位於臺北市○○區○○段五○之九、五○之一二地
    號之土地及其上計畫興建之廠辦大樓第三樓整層廠房建物。雙方復於同日再行簽
    訂房地買賣契約補充協議書，改定上開買賣契約價金中之二千四百萬元，以鉅業
    公司第一次增資之二百四十萬股股票抵付之。嗣鉅業公司屆期因未依約移轉交付
    上述增資股票，三興公司即另覓買主，並與鉅業公司洽談解約事宜。詎乙○○萌
    生貪念，意圖為鉅業公司之不法所有，於八十九年十二月十一日乘三興公司急欲
    與鉅業公司解除買賣契約之際，在三興公司內，央求丁○○代表三興公司於雙方
    合意之退還六百萬元簽約金及賠償一百萬元外，另投資二千四百萬元購買鉅業公
    司股票，供鉅業公司周轉；且為取得丁○○信任，向丁○○佯稱：果三興公司付
    款購買鉅業公司股票，鉅業公司保證於九十年二月底前以一千二百萬元買回上述
    股票一百二十萬股、及同年三月底前以每股十元買回其餘一百二十萬股云云。致
    三興公司代表人丁○○陷於錯誤，誤認乙○○於滿足短期資金需求後，有以二千
    四百萬元買回上述二百四十萬股鉅業公司股票之意願及能力，而允諾出資二千四
    百萬元購買二百四十萬股鉅業公司股票；且於同日與乙○○簽署房屋土地轉讓買
    賣協議書（以下簡稱房地轉讓買賣協議書），協議內容為：(1)形式上由三興公司
    承認鉅業公司就前開不動產買賣已付價金為三千萬元（含簽約金六百萬元及鉅業
    公司股票價值二千四百萬元），(2)三興公司同意就其轉賣不動產之行為，給付一
    百萬元予鉅業公司作為賠償。然乙○○為脫免日後須按期以二千四百萬元買回二
    百四十萬股鉅業公司股票之義務，竟於房屋土地轉讓買賣協議書第三條將負買回
    義務者故繕為「乙方三興公司」；丁○○不察，於代表三興公司簽署上述房屋土
    地轉讓買賣協議書後，乃依約代表簽發三千一百萬元之支票（含退還先前不動產
    買賣之六百萬元簽約金，一百萬賠償金及二千四百萬之股款。雙方就一百萬元、
    六百萬元之交付、受領原因均無爭執；檢察官僅起訴詐欺二千四百萬元，附此說
    明）予鉅業公司，由乙○○受領。乙○○亦於同日將連同鉅業公司之法人股東新
    進投資股份有限公司（下稱新進公司）、及欣進開發投資股份有限公司（下稱欣
    進公司）所有之八十六萬七千股及五十九萬八千股鉅業公司股票（依現存證據尚
    不足認涉犯侵占罪，詳後述），合計共二百四十萬股之鉅業公司股票作為買賣標
    的交付三興公司，由三興公司人員卓金英簽收，而分別履行買賣契約。嗣因上述
    買回期限期滿後，三興公司多次要求鉅業公司買回上開股票，均遭鉅業公司以協
    議書所載負買回義務者為三興公司為由拒絕，丁○○始悉鉅業公司自始無付款二
    千四百萬元買回股票之意，而知受騙。
二、案經三興公司訴由臺灣臺北地方法院檢察署檢察官偵查起訴。
    理  由
一、訊據被告乙○○固不否認：與三興公司協商前述不動產買賣解約事宜時，因洽請
    三興公司投資購買鉅業公司股票，於八十九年十二月十一日出售鉅業公司股票二
    百四十萬股予三興公司，而收受丁○○所簽發連同一百萬元賠償金、退還六百萬
    元簽約金、股票買賣價金二千四百萬元，總計面額為三千一百萬元之支票（檢察
    官僅起訴詐欺二千四百萬元部分）；且於同日與丁○○簽立房屋土地轉讓買賣協
    議書，約定形式上由三興公司承認鉅業公司已付買賣價金為三千萬元，含簽約金
    六百萬元及鉅業公司股票價值二千四百萬元，三興公司並同意就其轉賣不動產之
    行為給付鉅業公司賠償金一百萬元，嗣上述支票業已兌現；其亦因上述原因將事
    實欄所示新進、欣進公司所有之鉅業公司股票交付丁○○之事實（見本院審判筆
    錄第三頁及九十二年八月二十四日答辯狀第三頁）；惟矢口否認有何詐欺犯行，
    辯稱：其與丁○○代表公司簽立之房屋土地轉讓買賣協議書，既經兩造審視同意
    後簽名而成立，自難謂被告於締約之初有何詐欺之犯意與行為；況上述房地買賣
    契約既因可歸責於三興公司之事由而解除，則兩造約定由三興公司投資鉅業公司
    ，將該二千四百萬元之股票買回，以資補償，並無不妥；縱嗣後雙方就負買回義
    務之人究為何人有爭執，亦屬民事糾葛，無詐欺可言云云。
二、惟查，右揭事實，業據證人丁○○於本院結證屬實，並指稱：若被告未附買回條
    件，保證於一定期限內以至少二千四百萬元之價金買回該二百四十萬股鉅業公司
    股票，其不會同意簽發支票支付二千四百萬元價金，購買二百四十萬股之鉅業公
    司股票等語甚詳（本院九十二年八月十八日期日筆錄第五頁、九十二年九月二十
    九日期日筆錄第十六頁以下、九十三年二月二十日審判筆錄第四頁以下參照）；
    並有鉅業公司股東股票領取簽收明細、房地買賣契約補充協議書、房屋土地轉讓
    買賣協議書、解約協議書、三興公司與丁○○簽發之支票八紙影本附卷可佐。參
    以：(1)被告與丁○○於八十九年十二月十一日協議之真意係：由三興公司以二千
    四百萬元向鉅業公司購買鉅業公司股票以為投資，鉅業公司並因此交付二百四十
    萬股鉅業公司股票予三興公司簽收等情，業據被告供承在卷（本院審判筆錄第三
    頁參照），且有被告提出之股東股票領取簽收明細（由三興公司卓金英簽收，附
    於本院卷被證六）影本在卷可按。足見三興公司已因雙方協議之買賣關係交付二
    千四百萬元價金予鉅業公司買受股票，鉅業公司亦因而交付股票予三興公司；則
    雙方就彼此以二千四百萬元價金買賣上開股票之權利義務已分別履行完成，三興
    公司亦因而取得持有該二百四十萬股鉅業公司股票之正當權源。準此，三興公司
    當無另於房屋土地轉讓買賣協議書中另明文約定自己於日後之九十年二月底及三
    月三十一日前另負買回義務之理。是依被告所承及證人丁○○所述之協議內容及
    簽約原因以觀，被告所辯：雙方約定由三興公司負買回義務云云，顯與客觀事實
    及常情不符，不足採信。(2)被告堅稱：房地轉讓買賣協議書記載負買回義務者為
    三興公司一節並非筆誤明確（本院審判筆錄第十二頁參照），足見被告係自始有
    意於該房地轉讓買賣協議書第三點，將附買回義務之人故繕為「乙方三興公司」
    。再參之被告嗣後果以協議書上約定負買回義務者為三興公司為由，拒絕於期限
    前交還二千四百萬元買回鉅業公司股票，有三興公司與鉅業公司往來之存證信函
    附卷可證；顯見被告於書立房地轉讓買賣協議書之始，即無依約支付二千四百萬
    元買回鉅業公司股票之意願。從而其以願負買回條件為保證，央求丁○○同意付
    款出資購買鉅業公司股票，顯係為博取丁○○信任之手段。被告有為鉅業公司之
    不法利益而行使詐術之詐欺犯行甚為明顯。綜上所述，被告所辯，無非卸責之詞
    ，不足採信，本件事證明確，被告犯行堪以認定。
三、核被告所為，係犯刑法第三百三十九條第一項之詐欺取財罪。爰審酌被告以前開
    手段詐騙三興公司負責人支付購股價金二千四百萬元，對被害人之財產權侵害甚
    鉅，且事後猶依其行使詐術所簽之協議書文字陷阱，拒絕交付二千四百萬元買回
    股票，顯無悔悟之意，及其如事實欄所示之前科有台灣高等法院被告全國前案紀
    錄表可按，且犯罪手段惡劣、犯後態度不佳等一切情狀，量處如主文所示之刑。
四、公訴意旨另以：被告乘三興公司急欲與鉅業公司解除買賣契約之際，明知鉅業公
    司保管之新進公司所有八十六萬七千股及欣進公司所有五十九萬八千股之鉅業公
    司股票，非經上開二公司同意，不得擅自處分過戶，仍於八十九年十二月十一日
    ，將上揭股票侵占入己後，交付與三興公司，因認被告另涉犯業務侵占罪嫌。訊
    據被告堅決否認有侵占新進公司、欣進公司所有上述鉅業公司股票之犯行，辯稱
    ：其於八十九年十二月十一日與丁○○洽談轉讓買賣房地事宜，要求丁○○出資
    二千四百萬元購買鉅業公司股票時，新進公司負責人丙○○亦在場，丙○○確同
    意被告出售新進、欣進公司股票予三興公司，其交付新進、欣進公司所有之鉅業
    公司股票予三興公司，無侵占可言等語。經查：
    (1)公訴人雖以：新進公司九十年四月十二日新（九十）進字第０００一號函、新
      進公司九十年四月十二日欣（九十）進字第０００二號函分別函稱「該二公司
      名下鉅業公司股票八十六萬七千股、五十九萬八千股，係新進、欣進公司所有
      而寄放於鉅業公司，該二公司並未同意任何人出售該股票」等詞（分別附於九
      十年度偵字第一六五一０號偵查卷第五十四、五十五頁參照），主張被告未得
      新進、欣進公司同意即處分新進、新進公司所有鉅業公司股票之事實。然上開
      二件新進、欣進公司致三興公司之回函，充其量僅為新進公司、欣進公司具名
      之負責人於審判外對三興公司所為之書面陳述，其性質屬傳聞，且查無例外得
      做為證據之法定事由，應認無證據能力。況上開新進公司代表人丙○○具名之
      函件，尚無從確認係丙○○本人代表新進公司所製作之書面意思表示，是此製
      作人不明之文書，難認已具證據適格，自不得以之做為認定被告犯罪之證據，
      先予說明。
    (2)證人甲○○即欣進公司負責人雖到庭證稱：其代表之欣進公司未曾同意被告出
      售、處分欣進公司所有之前述鉅業公司股票等語。然證人甲○○就新進、欣進
      公司與鉅業公司之實際營業情形，到庭結證稱：新進公司與欣進公司當初是證
      人丙○○在負責，... （辯護人問：欣進公司投資鉅業公司以後，鉅業公司的
      營業狀況？）我不管，... 我沒有管鉅業公司的事情，... 鉅業公司向三興公
      司買內湖廠房的事我知道，但我沒有參加，證人丙○○有無參加，我不清楚等
      語甚詳（本院九十二年九月二十九日期日筆錄第七頁、第九頁、第十頁參照）
      。參以：新進公司、欣進公司登記為鉅業公司董事丙○○、甲○○所代表之法
      人股東時，登記之地址均為台北市中正區○○○路八十五號八樓等情，有鉅業
      公司變更登記表影本在卷可按（同偵查卷第八十八頁背面參照）。足見新進、
      欣進公司之業務概由丙○○統一負責，本案證人甲○○既自承不關心鉅業公司
      之作為，復未參與上述廠房買賣相關協商事宜，自無從知悉丙○○究否參與轉
      讓買賣房地協議、及是否同意被告出售新進、欣進公司所有鉅業公司股票之事
      。是證人甲○○之證詞，尚不足以排除丙○○曾以新進、欣進二公司實際業務
      負責人身份知悉而同意上情之可能性；自不能單以證人甲○○之證詞，推論被
      告明知未經新進、欣進公司授權而有侵占股票之犯意。
    (3)證人丁○○就前述房地買賣之源由及經過結證稱：本案房地買賣是丙○○介紹
      ，... 因為丙○○介紹被告乙○○來買，丙○○跟被告乙○○都說鉅業公司是
      新成立的，手頭上現金不足，是不是能用他的股票抵付價金，丙○○跟被告乙○○都說鉅業公司的股票很有價值會增值，公司有希望，用股票來交換我不會
      虧錢，我站在公司做生意的立場，當然同意等語甚詳（本院九十二年九月二十
      九日訊問筆錄第二十、十七頁參照）；另就丙○○是否知悉八十九年十二月十
      一日房地轉讓買賣協議一事，則證稱：丙○○知道這個附買回這件事情等詞明
      確（同日訊問筆錄第十九頁參照）。參以：證人丁○○自承：是我主動要解約
      ，因鉅業公司與三興公司之廠房買賣是丙○○介紹，故找丙○○幫忙處理解約
      之事等情（本院審判筆錄第六頁參照）；則依丁○○所述與丙○○之交情匪淺
      及買賣、解約經過綜合判斷，證人丙○○於丁○○與被告洽談解約事宜時在場
      而知悉被告出售欣進、新進公司所有之鉅業公司股票一事，即非毫無可能。雖
      證人丁○○就丙○○於八十九年十二月十一日簽署房地轉讓買賣協議書時是否
      在場一事先稱：可能只有我跟被告在場等詞（本院九十二年九月二十九日訊問
      筆錄第十九頁參照），後又改稱：丙○○有沒有在場我不記得，... 我記不清
      楚等語（本院審判筆錄第五頁參照）；然證人丙○○既因所在不明，致本院無
      從傳訊其到庭就丙○○是否知悉而同意被告出售新進、新進公司所有鉅業公司
      股票一事為證；自不得單以告訴人三興公司代表人丁○○一己所為不利被告之
      指述，即於缺乏其他積極佐證之情形下，認定此一對被告不利之事實。至證人
      丁○○所執：事後丙○○向其表示不同意被告出售新進公司所有之鉅業公司一
      節，屬丁○○所轉述之證人丙○○於審判外所為之陳述，為傳聞證據，自不得
      作為認定被告犯罪之證據，亦此敘明。
    綜上所陳，依現存卷證資料，既不能完全排除「丙○○曾以新進、欣進公司實際
    業務負責人身分知悉而同意被告與丁○○簽署房地轉讓買賣協議書」之可能，本
    件起訴之業務侵占事實自有合理之可疑存在，而無從使本院確信被告有此部份業
    務侵占犯行。此外，復查無其他積極證據足資證明被告有公訴人所指之業務侵占
    犯罪，惟檢察官認此部分事實與起訴論罪部分有牽連犯之裁判上一罪關係，爰不
    另為無罪之諭知。
據上論斷，應依刑事訴訟法第二百九十九條第一項前段、刑法第三百三十九條第一項
、罰金罰鍰提高標準條例第一項前段，判決如主文。
本案經檢察官張書華到庭執行職務。
中　　　華　　　民　　　國　　九十三　　年　　　三　　　月　　 十二 　　日
                                      臺灣臺北地方法院刑事第十三庭
                                          審判長法  官  朱瑞娟
                                                法  官  陳慧萍
                                                法  官  吳佳薇
右正本證明與原本無異。
如不服本判決，應於判決送達後十日內，向本院提出上訴狀。
                                                書記官  蔡梅蓮
中　　　華　　　民　　　國　　九十三　　年　　　三　　　月　　  十五　　日
附錄本案論罪科刑法條全文
中華民國刑法第三百三十九條
(普通詐欺罪)
意圖為自己或第三人不法之所有，以詐術使人將本人或第三人之物交付者
，處五年以下有期徒刑、拘役或科或併科一千元以下罰金。
以前項方法得財產上不法之利益或使第三人得之者，亦同。
前二項之未遂犯罰之。
